臺灣彰化地方法院刑事判決　　　　　　　　　　　　　　九十年度自字第一九六號
　　自　訴　人　甲○○○科技股份有限公司
　　法定代理人　乙○○
　　被　　　告　丙○○
右列被告因侵占等案件，經自訴人提起自訴，本院判決如左：
    主  文
丙○○無罪。
    理  由
一、本件自訴意旨略以：被告丙○○前曾擔任自訴人甲○○○科技股份有限公司之台
    中區經理一職，在任職期間曾代自訴人向客戶銷售第四代新巧博士Ｂ二─０００
    兒童電腦（以下簡稱Ｂ─二０００），並收取價款，詎被告竟於九十年六月至同
    年八月間，於收取彰化縣彰化市訂購人胡月敏等人所購買Ｂ─二０００或繪圖機
    （詳如附表）之貨款後，竟未將貨款新台幣（以下同）四十萬零二百元交付自訴
    人，且擅自將之挪為己用，予以侵占入己。被告為圖掩飾其侵占犯行，竟對客戶
    佯稱：「公司有舊機種換新機種之服務」等語，致客戶不疑有他，而同意以原買
    受之Ｂ─二０００交換被告所稱之新機種即實際上較第Ｂ─二０００老舊之第三
    代機種小太陽Ｓ─六００，以利被告將未回報之第四代機種數量得以補足庫存，
    俾掩飾犯行，嗣因客戶來電詢問關於被告對其所佯稱之「舊機種換新機種之服務
    」時，自訴人始驚覺被告有以使用詐術損害自訴人商譽及信用，且被告於九十年
    九月離職時，亦未將前所侵占之貨款返還自訴人，經自訴人催討，被告乃簽發面
    額三十七萬元之本票一張予自訴人，惟被告迄今仍未給付上開票款，因認被告涉
    有刑法第三百三十六條第二項之業務侵占罪及同法第三百十三條之妨害信用罪嫌
    。
二、按犯罪事實應依證據認定之，無證據不得推定其犯罪事實；又不能證明被告犯罪
    者，應諭知無罪之判決，此於刑事訴訟法第一百五十四條、第三百零一條第一項
    分別定有明文。次按認定不利於被告之事實須依積極證據，茍積極證據不足為不
    利於被告事實之認定時，即應為有利於被告之認定，更不必有何有利之證據；又
    按事實審法院對於證據之取捨，依法雖有自由判斷之權，然積極證據不足證明犯
    罪事實時，被告抗辯或反證縱屬需虛偽，仍不能以此資為積極證據應予採信之理
    由；再按事實之認定，應憑證據，如未能發現相當證據，或證據不足以證明，自
    不能以推測或擬制之方法，以為裁判基礎，且自訴人之自訴，係以使被告受刑事
    訴追為目的，是其陳述是否與事實相符，仍應調查其他證據以資審認（最高法院
    三十年上字第八一六號、三十年上字第四八二號、四十年台上字第八六號、五十
    二年臺上字第一三００號判例參照）。又認定犯罪事實，所憑之證據，雖不以直
    接證據為限，間接證據亦包括在內，然無論直接或間接證據，其為訴訟上之證明
    ，須於通常一般之人均不致於有所懷疑，而得確信其為真實之程度者，始得據為
    有罪之認定，倘其證明尚未達到此一程度，而有合理之懷疑存在時，即無從為有
    罪之認定（最高法院七十六年台上字第四九八六號判例參照）。
三、訊據被告丙○○堅決否認右揭犯行，辯稱：（一）伊於八十九年九月至九十年四
    月間與千代科技股份有限公司（以下簡稱千代公司）簽定經銷合約，經銷千代公
    司所生產之Ｂ─二０００兒童電腦，而該型產品於九十年五月間由自訴人取得代
    理權，故伊自九十年五月起轉為自訴人之經銷商，而非自訴人所稱之經理，因伊
    向自訴人批貨須提供擔保，故雙方簽訂有保證書，此與受僱人之人事保證契約迥
    不相同，且伊經銷自訴人之Ｂ─二０００係以每台一萬零三百元之價格購入後，
    再以一萬八千元以上之價格對外行銷，並自負盈虧，此從伊必須負擔經銷處管銷
    及人事費用，尤其須負擔銷售貨物之發票稅額即可證明。（二）因伊原係千代公
    司之經銷商，經銷期間向千代公司購買二百六十六台Ｂ─二０００，至九十年五
    月份擔任自訴人之經銷商時，仍有部分庫存產品，該庫存產品係伊向千代公司購
    得，屬於伊個人所有之財產，對外銷售後本無須回報自訴人，故該庫存產品之銷
    售情形及收受貨款均與自訴人毫無關係，自訴人指訴伊侵占其貨款，顯有錯誤；
    又自訴人曾寄放二十三台Ｂ─二０００（其中三台為樣品，二十台為貨品）於台
    中區經銷處，自訴人並要求伊依市價簽發面額三十七萬元之本票交自訴人作為擔
    保，雙方並言明日後自訴人取回貨物時即交還該張本票，惟林孀妤（按被告之配
    偶）於九十年九月二十五日已將貨物歸還，由自訴人親點無誤後，惟自訴人竟拒
    不交還該張本票，是以該張本票與伊銷售自己所有之庫存產品並無關連，伊是經
    銷商而非受僱人，自無所謂「業務關係」，而伊向自訴人購得之貨物及銷售所得
    款項均為伊所有，並非「他人之物」，與業務侵占罪之構成要件無一相符。（三
    ）Ｓ─六００與Ｂ─二０００均為千代公司所生產，為不同系列產品，二者並無
    新、舊之分，自訴人指稱二者分為第三代、第四代新舊產品，顯與事實不符，且
    Ｓ─六００與Ｂ─二０００產品之市價均為一萬九千八百元，伊係因客戶購買Ｂ
    ─二０００電腦產品後，反應使用狀況不佳，伊始與客戶協議以全新之Ｓ─六０
    ０換回客戶使用過之Ｂ─二０００，而未另外加收任何費用，毫無獲利，純粹係
    本於售後服務及提昇品質之信念而為，既無施用詐術，客觀上亦不生損害自訴人
    信譽之危險，自無從構成妨害信用罪等語。
四、本件自訴人固提出被告自九十年六月至同年八月間未報單明細一份及被告於九十
    年九月十二日所簽發之面額三十七萬元之本票一紙，並稱此本票即為被告侵占已
    收未繳回公司價款之證明，惟被告辯稱：此為自訴人曾寄放二十三台Ｂ─二００
    ０（其中三台為樣品，二十台為貨品）於台中區經銷處，自訴人要求其依市價簽
    發面額三十七萬元之本票交自訴人作為擔保，並言明日後自訴人取回貨物時即交
    還該張本票，惟林孀妤於九十年九月二十五日已將貨物歸還，由自訴人親點無誤
    後，惟自訴人竟拒不交還該張本票，是以該張本票並非表示其曾侵占公司貨款等
    語。惟查，證人己○○到庭證稱：我約於八十八年起在千代公司擔任副總，Ｂ─
    二○○○及Ｓ─六○○小太陽均是千代公司所生產之產品，丙○○有幫忙經銷Ｂ
    ─二０００，至於丙○○結束與我們公司Ｂ─二○○○之經銷關係後，是否尚有
    Ｂ二○○○的庫存貨，我就不清楚了，因丙○○要多少貨他就會去拿，至於他有
    無銷售完或多拿我們不清楚也不過問等語；又證人丁○○到庭證稱：我九十年五
    月份任職於宇威公司，擔任行政會計，丙○○及宇威公司的關係我不清楚，但我
    認為丙○○不像是職員，像是經銷商，因為我的薪水一半是丙○○付的，一半是
    乙○○付的，丙○○所銷售的錢，還要扣掉我的薪水及員工勞健保的費用、稅金
    、辦公設備費用、月租費等剩下來的錢，才是丙○○的，若不夠扣他還要自己拿
    錢出來付給公司。自訴人拿到代理權後，丙○○自己應該還有Ｂ─二○○○的貨
    ，因若我倉庫沒貨丙○○會拿自己的貨去賣。有一天我看到丙○○的太太拿Ｂ─
    二０００的貨來還，結算完後，丙○○的太太要拿回本票，但乙○○不讓她拿回
    本票，貨也不讓她拿回去，後來只拿收據回去，且在我任職期間有發生賣三台剩
    三台Ｂ─二０００電腦的情形，我覺得很奇怪，就問丙○○，他說那是他自己的
    貨，所以倉庫裡的貨有些是丙○○的等語；再證人林梅霜亦到庭證稱：我曾擔任
    宇威公司Ｂ─二○○○之經銷商，我在九十年九月開始經銷至九十一年一月，後
    來因為不好賣，所以我不做，我是在全省經銷，沒有營業處，我銷售出去的貨物
    由宇威開發票，我可選擇加入或不加入全民健保，九十年初我開始經銷Ｂ─二○○○時是找被告進貨的，九十年一月至六月都跟被告進貨，六月以後我找宇威公
    司員林單位進貨，九十年九月開始跟總公司訂貨至九十一年一月，我是沒有底薪
    ，我沒有貨向別人調貨是很平常的事，九十年七月份我有跟被告借四台Ｂ─二０
    ００等語。綜上各證人所述，足認被告於九十年四月二十三日結束與千代公司Ｂ
    ─二○○○之經銷關係後，並非即表示其自該時起即已無Ｂ─二○○○的庫存貨
    ，而宇威公司之行政會計丁○○亦稱宇威公司之倉庫若沒貨，被告會拿自己的貨
    去賣，且宇威公司之經銷商林梅霜亦稱其曾於九十年七月份向被告借四台Ｂ─二
    ０００，而同業借調貨是很平常之事，故自訴人實際銷售予客戶之數量縱有多於
    被告回報並繳款予公司之數量，其間之差距亦極有可能係被告銷售自己於經銷千
    代公司之Ｂ─二０００之庫存貨所致，而無法即認此為被告侵占應繳回公司之貨
    款，且被告所簽發之該張本票依證人丁○○所言，應係被告與自訴人結算後，被
    告之台中區營業處所尚有自訴人之Ｂ─二０００，故以被告尚未歸還之Ｂ─二０
    ００之價格總額簽發該張本票，所以被告之妻才會在拿Ｂ─二０００的貨來還後
    ，即欲拿回該張本票，是以並無法推認被告確因侵占公司貨款始簽發該張本票，
    又證人潘宏榮雖到庭證稱：被告在九十年四月底五月初就跟總公司借Ｂ─二００
    ０的貨，借貨地點是在台北紐約紐約展示場有借壹台Ｂ二○○○，借用目的不清
    楚，九十年五月初也有借九至十台，目的不清楚，有無返還亦不清楚等語，惟自
    訴人於九十年四月二十三日既已成為Ｂ─二０００之代理商，被告於當時即應向
    自訴人進貨或以自訴人之貨來展示，故被告縱如證人潘宏榮所言有向自訴人借貨
    ，因證人對此借貨之目的並不清楚，自無法證明當時被告已無Ｂ─二０００之庫
    存貨，是以被告所辯未侵占公司款項，尚屬可採，此外復查無其他積極證據足以
    證明被告有何侵占犯行，揆諸首開說明，被告犯罪不能證明，自應為其無罪之諭
    知。
五、按刑法第三百十三條之以詐術損害他人之信用者，乃以不正當之方法，欺罔他人
    ，使陷於錯誤而言。自訴人雖指稱對客戶佯稱：「公司有舊機種換新機種之服務
    」等語，致客戶不疑有他，而同意以原買受之Ｂ─二０００交換被告所稱之新機
    種即實際上較第Ｂ─二０００老舊之第三代機種小太陽Ｓ─六００，以使用詐術
    損害自訴人商譽及信用，並提出協議書數紙為證。惟查，證人己○○到庭證稱：
    我約於八十八年起在千代公司擔任副總，Ｂ─二○○○及Ｓ─六○○小太陽均是
    千代公司所生產之產品，該二產品在市面上之售價好像都一樣，二種產品屬性不
    同，Ｓ─六００小太陽先推出，Ｂ─二○○○是八十九年推出，Ｓ─六○○是屬
    於彩色螢幕，Ｂ─二○○○是黑白螢幕，二種電腦課程都是用卡匣來擴充，我們
    認為Ｂ─二○○○及Ｓ─六○○兩種產品都一樣好，每個產品是隨個人需求來選
    擇，沒有好壞之分，Ｓ─六○○確實已經停產，但好壞應由消費者決定，卡匣是
    Ｓ─六○○小太陽比較多，在市場上是以顧客的評價為準，而不是以產品的性質
    來論好壞等語；又證人戊○○到庭證稱：我於八十二年在千代公司做事，九十年
    五、六月時我受僱於丙○○，Ｂ─二０００與Ｓ─六００兩種產品售價一樣，但
    Ｓ─六○○是接在電腦上，是才藝電腦，有小學課程、音樂、美術等，Ｂ─二○○○有自己的螢幕，教的是學科方面，以國語文、數學為主，二種產品效果不同
    等語，是以Ｂ─二０００與Ｓ─六００二種產品在市面上之售價均相同（一萬九
    千八百元），但二種產品屬性不同，雖推出時間有先後，然並無第三代機種、第
    四代機種之區別，應由消費者隨著個人之需求及喜好來決定購買Ｂ─二０００或
    Ｓ─六００，故如顧客依其需求較喜好Ｓ─六００更甚於Ｂ─二０００，而自願
    將Ｂ─二０００更換為Ｓ─六００，並由顧客簽具協議書，即難謂被告有以不正
    當之方法，欺罔他人，使陷於錯誤而損害自訴人之信用，故被告所為尚與刑法第
    三百十三條之罪之構成要件有間，要難遽令被告負妨害信用罪之罪責。此外，復
    查無其他積極證據足資證明被告有妨害信用之犯行，故被告此部分犯罪亦不能證
    明，揆諸前揭說明，自應為其無罪之諭知。
據上論斷，應依刑事訴訟法第三百四十三條、第三百零一條第一項，判決如主文。
中      華      民      國    九十一    年      二      月     十九     日
                                    臺灣彰化地方法院刑事第二庭
                                        法      官  石  馨  文
右正本證明與原本無異。
如不服本判決，應於判決送達後十日內向本院提出上訴狀( 須附繕本 )。
                                        法院書記官  呂  雅  惠
中    華    民    國    九十一      年      二      月      二十        日
